【裁判字號】    96,上易,968
【裁判日期】    970611
【裁判案由】    給付股款等
【裁判全文】
臺灣高等法院民事判決                 96年度上易字第968號
上  訴  人  乙○○
訴訟代理人  吳志勇律師
被 上訴 人  甲○○
訴訟代理人  黃安然律師
上列當事人間請求給付股款等事件，上訴人對於中華民國96年10
月26日臺灣板橋地方法院96年度訴字第640號第一審判決提起上
訴，本院於97年5月28日言詞辯論終結，判決如下：
    主  文
上訴駁回。
第二審訴訟費用由上訴人負擔。
    事實及理由
一、本件被上訴人起訴主張：上訴人明知其未取得不斷電系統訂
    單，卻對被上訴人諉稱欲在廣東省珠海市成立飛特電子有限
    公司（下稱：飛特公司），因缺乏資金而慫恿被上訴人投資
    ，被上訴人乃投資新臺幣（下同）1,000,000元，加上另匯
    借及代墊款項398,000元。嗣被上訴人於91年7月22日赴大陸
    查看後，始知上訴人所述非真，嗣經雙方結算，兩造於91年
    7月22日簽訂：上訴人應返還被上訴人上開款項，並自91年9
    月10日起至93年元月止給付完竣之協議書（下稱系爭協議書
    ）。上訴人於訂立系爭協議書後，曾清償3期，計90,000元
    ，其中1次係上訴人親自匯付，另2次係上訴人委由訴外人鄭
    麗琴匯付，爰依系爭協議書之法律關係，請求上訴人給付1,
    308,000元，及自起訴狀繕本送達翌日起至清償日止，按年
    息5%計算之利息等語。
二、上訴人則以：上訴人與被上訴人、訴外人黃家訓、李小燕共
    同投資成立之飛特公司，因經營不善導致股東意見不合，上
    訴人遭李小燕強行扣住旅行證件限制人身自由，而系爭協議
    書，乃被上訴人趁上訴人受李小燕強行扣住旅行證件並限制
    人身自由，亟待被上訴人交付款項回復自由之際，脅迫上訴
    人簽立，即系爭協議書之簽立係違反上訴人意願下所簽，上
    訴人已於92年初以口頭方式向被上訴人為撤銷被脅迫之意思
    表示等語，資為抗辯。
三、本件經原法院判決：上訴人應給付被上訴人1,308,000元及
    自96年5月1日起至清償日止，按年息5%計算之利息。上訴人
    不服原判決，上訴聲明為：原判決廢棄，被上訴人在第一審
    之訴駁回。被上訴人則聲明：上訴駁回。
四、兩造不爭執之事項：（本院卷第40頁正、反面）
 （一）91年7月22日股金返還協議書（即系爭協議書）之形式上
       真正不爭執。
 （二）91年間，兩造與李小燕曾於大陸廣東省珠海市，共同投
       資成立飛特公司，嗣後解散。
 （三）李小燕為達取回股款目的，強行扣住旅行證件並限制上
       訴人之人身自由，待91年7月22日被上訴人受上訴人之託
       回台籌款後，被上訴人至大陸交付款項後，上訴人始獲
       自由。
 （四）上訴人曾對被上訴人清償3期欠款，總計90,000元。
五、本件爭點：（本院卷第40頁背面）
（一）系爭協議書是否係上訴人受被上訴人脅迫所簽立？
（二）如認系爭協議書非受脅迫所簽立，則被上訴人請求如其聲
      明所示之金額是否有理由？
      茲述之如下：
（一）系爭協議書是否係上訴人受被上訴人脅迫所簽立？
  １、按「因被詐欺或被脅迫而為意思表示者，表意人得撤銷其
      意思表示。」、「前條之撤銷，應於發見詐欺或脅迫終止
      後，一年內為之。但自意思表示後，經過十年，不得撤銷
      。」民法第92條第1項、第93條分別定有明文。所謂因被
      脅迫而為意思表示，係指因相對人或第三人以不法危害之
      言語或舉動加諸表意人，使其心生恐怖，致為意思表示而
      言。次按當事人主張有利於己之事實者，就其事實有舉證
      之責任，民事訴訟法第277條前段定有明文，又主張法律
      關係存在之當事人，應就該法律關係發生所須具備之特別
      要件，負舉證之責任，至於他造主張有利於己之事實（變
      更或消滅之特別要件），則應由他造舉證證明（最高法院
      48年台上字第887號判例意旨參照）。是主張被脅迫而為
      意思表示之當事人，自應就被脅迫之事實負舉證責任。
  ２、上訴人主張：系爭協議書，係被上訴人趁上訴人受李小燕
      強行扣住旅行證件並限制人身自由，亟待被上訴人交付款
      項回復自由之際，脅迫上訴人簽立，上訴人已於92年初以
      口頭方式向被上訴人為撤銷被脅迫之意思表示等語，被上
      訴人則辯以：被上訴人並無脅迫上訴人簽訂系爭協議書，
      另上訴人於原審提出之96年5月24日答辯（一）狀係主張
      「……該協議契約因欠缺一方意思表示而不成立」，可知
      ，上訴人未曾為撤銷之意思表示，且縱認有撤銷之意思表
      示，上訴人撰狀之時間係在96年5月24日，而系爭協議書
      係於91年7月22日簽訂，亦已逾民法第93條所規定1年之除
      斥期間等語。
  ３、經查：
    (1)被上訴人於台灣台北地方法院檢察署（下稱台北地檢署）
      94年度偵緝字第779號陳稱：「（問：91年7月間有回台灣
      協助處理黃家訓的股金部分？）我一直在台灣，黃與被告
      （即上訴人）並不認識，是因認識我才投資，所以我要求
      被告先把錢還給黃，所以黃家訓委託大陸女子李小燕在大
      陸處理，李在大陸有限制被告的行動自由，基於我與被告
      的姻親關係，被告的家人拜託我拿錢到大陸處理，當著被
      告的面把錢拿給李小燕，條件是之後被告要3年分期攤還
      欠我的1,398,000元的欠款。…」、「（提示系爭協議書
      ，問：被告在何種情況下簽訂？簽約時被告行動自由有無
      被剝奪？）都是被告打字的，18,000元等文字也是被告所
      寫的，該文件是被告自己交給我的，我是先拿到「證一」
      （即系爭協議書）的文件之後才把從台灣帶去的69萬交給
      李小燕，被告才被釋放，先後順序沒錯…」等語，有台北
      地檢署94年度偵緝字第779號卷可按（該卷第56至57頁）
      ，是因基於兩造間之姻親關係，上訴人之「家人」「拜託
      」被上訴人拿錢至大陸處理，於上訴人面前，將錢交給李
      小燕，條件係上訴人分3年攤還欠被上訴人1,398,000元欠
      款，嗣上訴人交予被上訴人系爭協議書後，被上訴人赴大
      陸將690,000元交給李小燕，上訴人始被釋放等情，固堪
      認定。惟依上開事實，僅能認被上訴人有受上訴人「家人
      」之託處理上揭事情，並以3年時間，分期攤還被上訴人
      所欠1,398,000元款項為條件而已，至被上訴人有何以不
      法危害之言語或舉動加諸上訴人，使上訴人心生恐怖，致
      簽訂系爭協議書，仍待上訴人舉證以實其說，上訴人除舉
      被上訴人上述之陳述為證外，未能就系爭協議書係被被上
      訴人「脅迫」所簽，加以舉證以實其說，已難遽採。
    (2)縱認被上訴人有「脅迫」上訴人簽訂系爭協議書之情事，
      惟迄於96年5月24日上訴人在原審之民事答辯（一）狀仍
      載：「原告與被告所簽署之股金返還協議契約既被告被脅
      迫而非基於自由之意思而為之者，則該協議契約因欠缺一
      方意思表示而不成立，被告自不負有任何之給付義務，自
      無給付遲延之問題。」等語（原審卷第26頁），顯見，上
      訴人迄於斯時，仍係主張系爭協議書因欠缺一方之意思表
      示而「不成立」，而非係主張撤銷已「成立」之系爭協議
      書，益難認上訴人於92年初曾以受脅迫為由，向被上訴人
      為撤銷系爭協議書之意思表示。
    (3)至上訴人另以被上訴人於原審96年8月28日民事準備書狀
      曾表示：「……被告（即上訴人）曾陸續給付3期……詎
      茲被告卻以上協議書係受原告（即被上訴人）脅迫，藉口
      拒絕履約，其心可議。」，主張被上訴人已自認，足證上
      訴人早於92年初以受脅迫為由拒絕給付等語，惟為被上訴
      人所否認。查依被上訴人上開書狀所載之文字，無非係在
      說明上訴人以受被上訴人脅迫為由，拒絕履約而已，尚難
      依該段文字，即遽認上訴人於「92年初」曾有「撤銷」系
      爭協議書之意思表示，故上訴人此部分之主張，仍不可採
      。
    (4)綜上，上訴人前揭之主張均無理由，應予駁回。
（二）如認系爭協議書非受脅迫所簽立，則被上訴人請求如其聲
      明所示之金額是否有理由？
  １、按「給付有確定期限者，債務人自期限屆滿時起，負遲延
      責任。給付無確定期限者，債務人於債權人得請求給付時
      ，經其催告而未為給付，自受催告時起，負遲延責任。其
      經債權人起訴而送達訴狀，或依督促程序送達支付命令，
      或為其他相類之行為者，與催告有同一之效力。前項催告
      定有期限者，債務人自期限屆滿時起負遲延責任」、「遲
      延之債務，以支付金錢為標的者，債權人得請求依法定利
      率計算之遲延利息。但約定利率較高者，仍從其約定利率
      」、「應付利息之債務，其利率未經約定，亦無法律可據
      者，週年利率為百分之五」，民法第229條、第233條第1
      項及第203條分別定有明文。
  ２、經查：依系爭協議書所載之清償方式，上訴人應自2002年
      9月10日起每月支付30,000元，支付36個月，計1,080,000
      元。另2003年及2004年元月分別支付150,000元，另有18,
      000元，共計1,398,000元（計算式：1,080,000元+150,00
      0元+150,000元+18,000元=1,398,000元），有系爭協議書
      可按（原審卷第5頁）。茲均已屆清償期，經扣除兩造不
      爭執上訴人已給付之90,000元，上訴人尚應給付被上訴人
      1,308,000元（計算式：1,398,000元-90000元=1,308,000
      元），是被上訴人依上開規定請求上訴人給付上開金額，
      及自起訴狀繕本送達翌日起至清償日止，按年息5%計算之
      利息，揆諸上揭法條規定，尚非無據，自應予准許。
六、綜上所述，被上訴人依系爭協議書之法律關係，請求上訴人
    給付1,308,000元，及自96年5月1日起至清償日止，按年息
    5%計算之利息，為有理由，應予准許。原審判命上訴人如數
    給付，並為准、免假執行之宣告，於法並無不合。上訴意旨
    指摘原判決不當，聲明廢棄改判，為無理由，應予駁回。
七、本件事證已臻明確，兩造其餘之攻擊、防禦方法核與判決結
    果不生影響，爰毋庸一一論述，併此敘明。
八、據上論結，本件上訴為無理由，依民事訴訟法第449條第1項
    、第78條，判決如主文。
中    華    民    國    97    年    6     月    11    日
                    民事第十二庭
                        審判長法  官  陳駿璧
                              法  官  王麗莉
                              法  官  陳邦豪
正本係照原本作成。
不得上訴。
中    華    民    國    97    年    6     月    11    日
                              書記官  李佳樺


司法院資訊處製作；財團法人民間司法改革基金會備份。
